【裁判字號】    98,刑智上易,7
【裁判日期】    980323
【裁判案由】    違反著作權法
【裁判全文】
智慧財產法院刑事判決
                                   98年度刑智上易字第7號
上  訴  人  高雄地方法院檢察署檢察官
被      告  甲○○
上列上訴人因被告違反著作權法案件，不服臺灣高雄地方法院97
年度簡上字第624 號，中華民國97年11月20日第一審判決（檢察
官聲請簡易判決處刑書案號：臺灣高雄地方法院檢察署97年度偵
字第7412號），提起上訴，本院判決如下：簡易判決處刑書案號
    主  文
上訴駁回。
    理  由
一、公訴意旨略以：被告甲○○明知「越南文歌曲選唱集」（下
    稱系爭歌本）為乙○○享有著作權，非經同意或授權不得出
    租，竟未經乙○○之授權或同意，於民國（下同）96年9 月
    間某日，在高雄縣大寮鄉○○○路327 之3 號2 樓，將灌錄
    有上開歌曲之投幣式點歌機（下稱系爭點歌機）1 台及系爭
    歌本2 本，以新臺幣（下同）4,000 元之代價，出租予經營
    位於上開地點之「芳萊越南小吃部」之曾永輝，而侵害乙○
    ○之著作財產權等語，嗣經警於96年12月20日上午12時許，
    在上開地點查獲，當場並扣得系爭點歌機1 台及系爭歌本2
    本等物，因認被告涉犯著作權法第92條之擅自以出租方法侵
    害他人著作權罪嫌等語。
二、按被告以外之人於審判外之言詞或書面陳述，除法律有規定
    者外，依刑事訴訟法第159 條第1 項之規定，雖不得作為證
    據，但依同法第159 條之5 規定，經當事人於審判程序同意
    作為證據，法院審酌該言詞陳述或書面陳述作成時之情況，
    認為適當者，仍得作為證據，且如當事人、代理人或辯護人
    於法院調查證據時，知有上開不得為證據之情形，而未於言
    詞辯論終結前聲明異議者，視為有前項之同意。而本件關於
    證人曾永輝於警詢中所為之陳述，及證人丙○○於警詢、偵
    查中之陳述，被告甲○○於本院行準備程序時，明確表示對
    於證據能力無意見（詳本院98年2 月11日準備程序筆錄），
    且被告亦未於本院審理過程中聲明異議，本院審酌上開陳述
    作成時之情況均屬正常，且與本案相關之待證事實具有關連
    性，因認上開證據均具有證據能力。
三、公訴意旨認被告涉有擅自以出租方法侵害他人著作權罪嫌，
    無非以被告自承出租系爭點歌機1 台及系爭歌本2 本予曾永
    輝、證人曾永輝、丙○○之證述、著作權證書1 紙、扣押筆
    錄及高雄縣政府警察局林園分局忠義派出所檢查紀錄表（下
    稱檢察紀錄表）各1 份、現場相片6 張、系爭點歌機1 台，
    及扣案之系爭歌本2 本為主要依據。而訊據被告堅決否認有
    擅自以出租方法侵害他人著作權之犯行，辯稱系爭歌本沒有
    原創性等語。經查：
  (一)按著作權法所稱之著作，係指屬於文學、科學、藝術或其他
    學術範圍之創作；就資料之選擇及編排具有創作性者為編輯
    著作，以獨立之著作保護之，著作權法第3 條第1 項第1 款
    、第7 條第1 項分別定有明文；又必具有原創性之人類精神
    上創作，且達足以表現作者之個性或獨特性之程度者，始享
    有著作權，而受著作權法之保護，此有最高法院87年度台上
    字第2366號判決意旨可資參照；是需就資料選擇及編排之表
    現形式，能呈現或表達作者在思想或感情上之一定精神內涵
    ，且該精神內涵所呈現或表達之作者個性或獨特性之程度，
    已達最低程度之創意標準，始得認所選擇及編排者為一編輯
    著作。再按犯罪事實應依證據認定之，無證據不得認定其犯
    罪事實；不能證明被告犯罪者，應諭知無罪之判決，刑事訴
    訟法第154 條第2 項、第301 條第1 項分別定有明文；另所
    謂認定犯罪事實之證據，無論其為直接或間接證據，均須達
    於通常一般人均不致有所懷疑，而得確信其為真實之程度，
    始得據為有罪之認定，若其關於被告是否犯罪之證明未能達
    此程度，而有合理性懷疑之存在，致使無法形成有罪之確信
    ，根據「罪證有疑、利於被告」之證據法則，即不得遽為不
    利被告之認定。從而需在思想或感情上精神內涵之呈現或表
    達，已足彰顯作者之個性或獨特性，並達最低程度之創意標
    準，始得認所選擇及編排者為一編輯著作，行為人如以出租
    方式加以侵害，始有成立以出租方法侵害他人著作權犯行之
    可言，如所證尚無法使一般人達於上開編輯著作之確信而無
    疑，自難遽認該選擇及編排為一編輯著作，則被告即使將之
    出租他人使用，仍難認有違反著作權法之情事，而應為被告
    無罪之認定。
  (二)被告固自承將系爭點歌機1 台、系爭歌本2 本以每月4,000
    元之代價出租予曾永輝，證人曾永輝固證稱以每月4,000 元
    之代價向被告租得上開點歌機、歌本（詳高縣林警偵移字第
    0960018242號卷【下稱警卷】第6 頁、第1 頁），但上開所
    承及所證並扣押筆錄、系爭檢查紀錄表、現場相片、系爭點
    歌機（詳警卷第9 頁至第11頁、第15頁、第22頁至第24頁）
    ，僅可證明被告將系爭點歌機、系爭歌本出租之事實，尚難
    證明系爭歌本具有編輯著作之原創性，或被告有違反著作權
    法以出租方法侵害他人著作權之情形。
  (三)扣案之系爭歌本2 本，其中1 本有10張為中文曲目，20張點
    歌單，其餘都是越南文點歌單，另1 本全部都是越南文點歌
    單，該越南文點歌單均列印編號、歌曲曲目及演唱者名字，
    上情業據原審法院勘驗在卷（詳原審卷第66頁至第67頁），
    系爭歌本既僅將歌曲曲目予以編號排列，及附註演唱者姓名
    ，難認在思想或感情上有精神內涵之呈現或表達，更難認已
    足彰顯作者之個性或獨特性，依上所述，自難使一般人確信
    系爭歌本就歌曲之選擇、編排為一編輯著作而無疑，則被告
    雖將系爭歌本2 本連同系爭點唱機出租他人使用，仍難認有
    違反著作權法之情事。至財團法人臺灣經濟科技發展研究院
    所出具之著作權證書，雖記載系爭歌本為語文著作，然該記
    載僅顯示該團體對系爭歌本是否為著作之看法，而該看法僅
    說明認定之結果，並未說明認定之理由及推論之過程，當無
    從自該記載審究系爭歌本曲目之選擇及編輯，思想或感情上
    有無精神內涵之呈現或表達，且亦無從審視該呈現或表達是
    否已足彰顯作者之個性或獨特性，則該著作權證書即難為系
    爭歌本具原創性之證明。
  (四)綜上所論，本件檢察官所舉事證無法積極證明被告犯罪，依
    據職權調查的結果，也沒有其他不利於被告的事證。原審以
    不能證明被告犯罪為由，諭知被告無罪之判決，並無不當。
四、公訴人上訴意旨略以：
  (一)財團法人臺灣經濟科技發展研究院既認定該選唱集屬語文著
    作，並出具著作權證書，依刑事訴訟法第159 條之4 第2 款
    規定，自屬證據。原審以該證書未說明認定理由及推論過程
    ，即予排除，實有未洽。
  (二)按同一歌曲由不同人演唱，風味即屬不同。本案歌本既名：
    選唱集，大部分由越南文點歌單構成，並註記演唱者名字，
    作者乙○○顯係依自己偏好，挑選相關風味之越南歌謠，並
    附註演唱者姓名以特定歌曲版本（風味）加以編輯成冊，顯
    足表現著作之原創性。原審認此歌本無何等個性，然對該等
    越南歌曲究竟何意，演唱者在越南國演唱風格為何，此等越
    南歌曲為何受作者乙○○挑選，均未置一詞，亦有未合。
五、惟查：
  (一)按刑事訴訟法第159 條之4 第2 款固規定：「除前三條之情
    形外，下列文書亦得為證據…二、除顯有不可信之情況外，
    從事業務之人於業務上或通常業務過程所須製作之紀錄文書
    、證明文書。」賦予業務文書有證據能力，惟該證據之證明
    力如何，仍應依同法第155 條之規定：「證據之證明力，由
    法院本於確信自由判斷。但不得違背經忽法則及論理法則。
    」處理之。本件財團法人臺灣經濟科技發展研究院所出具之
    著作權證書，原判決並未否定其具有證據能力，而係認定其
    「雖記載系爭歌本為語文著作，然該財團法人臺灣經濟科技
    發展研究院所出具之著作權證書，僅顯示該團體對系爭歌本
    是否為著作之看法，該看法僅說明認定之結果，並未說明認
    定之理由及推論之過程，本院無從自該記載審究系爭歌本曲
    目之選擇及編輯，思想或感情上有無精神內涵之呈現或表達
    ，且亦無從審視該呈現或表達是否已足彰顯作者之個性或獨
    特性，則該著作權證書即難為系爭歌本具原創性之證明。」
    等語，顯係判斷該著作權證書之證明力問題。茲公訴人對於
    原判決就前開證明力之判斷，究竟有何違背經驗法則及論理
    法則，並未置詞指明，即難遽指原判決違背法令。
  (二)扣案之系爭歌本2 本，其中1 本有10張為中文曲目，20張點
    歌單，其餘都是越南文點歌單，另1 本全部都是越南文點歌
    單，該越南文點歌單均列印編號、歌曲曲目及演唱者名字，
    此情業據原審法院勘驗在卷，已如前述。公訴人上訴意旨謂
    ：作者乙○○係依自己偏好，挑選相關風味之越南歌謠加以
    編輯成冊，顯足表現著作之原創人性云云。惟查，所謂「作
    者依自己偏好，挑選相關風味之越南歌謠加以編輯成冊」，
    公訴人並未舉證以實其說，況查，觀該越南文點歌單，編輯
    係依類似英文字母「Ａ、Ｂ、Ｃ、Ｄ、Ｅ、Ｆ、Ｇ、…」之
    順序排例，亦難謂有作者個人之偏好。
  (三)綜上所述，公訴人上訴意旨執此指摘原判判不當，為無理由
    ，應該駁回。
據上論斷，應依刑事訴訟法第368 條，判決如主文。
本案經檢察官鍾鳳玲到庭執行職務。
中    華    民    國    98    年    3     月    23    日
                  智慧財產法院第一庭
                              審判長法  官  李  得  灶
                                    法  官  汪  漢  卿
                                    法  官  王  俊  雄
以上正本係照原本作成。
不得上訴。
中    華    民    國    98    年    3     月    23    日
                                    書記官  蕭  筆  花


司法院資訊處製作；財團法人民間司法改革基金會備份。
